臺灣高等法院臺中分院刑事判決　　　　　　　　　　九十三年度上訴字第七一號
　　上　訴人即
　　被　　　告　戊○○原名葉.
　　選任辯護人　蔣志明律師
右上訴人因偽造有價證券案件，不服臺灣彰化地方法院九十二年度訴字第一四五一號
中華民國九十三年四月二日第一審判決（起訴案號：臺灣彰化地方法院檢察署九十二
年度偵字第二二七五號），提起上訴，本院判決如左：
      主  文
原判決撤銷。
戊○○無罪。
      理  由
一、本件公訴人之公訴意旨略以：被告戊○○（以下簡稱為被告）於民國（下同）九
    十一年九月間某日下午十六時許，在台北縣土城市○○路附近，明知某年籍不詳
    、綽號為「牛港」蔡清擇之大陸籍男子所交付之一百元美鈔共十一張係屬偽造，
    竟仍意圖供行使之用而收集之，並於九十二年一月三十一日十六時許，在彰化縣
    彰化市○○路「裕毛屋超市」前，將該十一張偽造之百元美鈔交付給不知情之乙○○，作為償還債款之用以為行使，乙○○再將其中九張偽造之百元美鈔交付給
    不知情之丁○○，丁○○再將該九張偽造之百元美鈔轉交給不知情之丙○○，嗣
    丙○○於九十二年二月六日十四時許持上開偽造之百元美鈔向臺灣銀行台中分行
    行員蔡麗華兌換新台幣時，經蔡麗華發覺有異而報警循線查獲，因認被告涉犯刑
    法第二百零一條第二項後段之行使偽造有價證券罪等情。
二、惟按犯罪事實應依證據認定之，無證據不得認定犯罪事實；又不能證明被告犯罪
    者，即應諭知被告無罪之判決，此於刑事訴訟法第一百五十四條第二項、及同法
    第三百零一條第一項分別定有明文。再，刑法第二百零一條之行使偽造有價證券
    罪或意圖供行使而收集罪，均需以明知有價證券係屬偽造，而故意行使或意圖供
    行使而收集為犯罪構成要件之一，故行為人明知有價證券係屬偽造之事實，亦應
    依證據認定之，而不能以推測或擬制之方法，以為科刑判決之基礎（最高法院七
    十年台上字第四一九九號裁判意旨參照）。
三、本件公訴人指訴被告涉有上開行使偽造有價證券罪，係以：被告在警、偵訊之自
    白、及扣案之偽造美鈔共十一張、以及臺灣銀行台中分行截留偽造變造仿造美金
    券幣通報單一紙，為提起本件公訴之依據。惟被告雖坦承有向綽號「牛港」之大
    陸籍男子蔡清擇收受十一張百元美鈔，亦坦承乙○○確有於於九十二年一月三十
    一日十六時許，在彰化縣彰化市○○路「裕毛屋超市」前，向伊取走上開十一張
    百元美鈔，但被告矢口否認伊有明知上開美鈔係屬偽造，而仍故意行使或意圖供
    行使而收集之犯罪情事，並辯稱：該名自稱蔡清擇之大陸男子，曾在澳門與伊多
    次賭博，而積欠伊賭債新台幣十幾萬元，其後蔡清擇偷渡來台採購布批，伊經台
    北港澳同鄉會的會長告知之後，伊即會同案外人李顯榮到台北的港澳同鄉會找蔡
    清擇討債，蔡清澤在台北縣中和市○○路附近的某加油站將該十一張偽造百元美
    鈔交付給伊，欲折抵新台幣五萬元賭債，伊不允許，但蔡清澤言明他日會與伊結
    清賭債，伊才暫予收受，其後又因年關將至，乙○○向伊催討債務，而伊適因準
    備在九十二年二月四日前往澳門向「蔡清擇」索討債務（人民幣或港幣），並退
    回該十一張百元美鈔，而將該十一張百元美鈔攜帶在身，詎在伊與乙○○會面之
    後，乙○○逼債甚急，伊告知身上只有美金並無新台幣可供償還，意欲拖延償還
    之時間，惟當伊拿出美鈔之後，乙○○即把美鈔拿走，伊實不知該美鈔係屬偽造
    ，亦無交付給乙○○之意，應不為罪等語。
四、經查：
（一）本案公訴人雖將被告在警、偵訊之自白，採為指訴被告涉犯刑法第二百零一條
      第二項後段之行使偽造有價證券罪之證據，惟被告在警訊即已供述：「我不知
      道交予乙○○的十一張一百元美鈔係屬偽造美鈔」等語（見警卷第二頁）；後
      在偵查中，被告亦一再以上情置辯（見偵查卷宗第十三、二九頁）。依據被告
      在警、偵訊之供述，難認其有自白犯罪之情形。公訴人指稱被告有自白犯罪，
      尚屬無據。再，綽號為「牛港」之大陸籍男子蔡清擇係因欠債，而將扣案之偽
      造百元美鈔交付給被告，此係被告於警、偵訊中、及於原審法院及本院審理時
      ，均供述一致之事實。本案並無確切之證據足以證明被告此部分供述不實，公
      訴人亦未於起訴書指述被告上開所供不可採信。如依據公訴人起訴之犯罪事實
      及所採認之被告警、偵訊供述，不啻意謂被告明知蔡清擇（綽號為「牛港」）
      所交付之一百元美鈔共十一張係屬偽造，仍願收受抵債，此尚與情理有違。
（二）又本案扣案之十一張百元美鈔，經送法務部調查局鑑定後，確定該十一張美鈔
      無論紙張、油墨或印版均與真鈔不符，確係偽造無誤，雖有該局九十三年二月
      十九日調科貳字第０九三０００六二五六０號鑑定通知書附卷可參（見原審卷
      宗第三四頁），惟本案輾轉收受上開偽造百元美鈔之證人乙○○、丁○○、丙○○等人，均證稱不知上開百元美鈔係屬偽造，證人即臺灣銀行台中分行行員
      蔡麗華於偵查中亦證稱：「如果常接觸的話，應該知道（偽鈔），但一般不常
      出國收受美鈔者，就較無法辨別」等語（偵卷第二一頁）。證人乙○○、丁○○、丙○○等人之上開供述既為公訴人所採信，證人蔡麗華復證稱一般不常收
      受美鈔者不易辨別扣案百元美鈔之真假，則在別無其他證據足為佐證之情形下
      ，尚難因為本案所查扣之十一張百元美鈔經送鑑定認屬偽鈔，即單憑此項事實
      ，即據以推認被告必屬知情（即明知有價證券係屬偽造），並故意行使或意圖
      供行使而收集犯罪。
（三）再，本案原審法院雖因（１）被告經該院請其提供蔡清擇之相關年籍資料以供
      查證時，僅提出一張記載為蔡清擇之名片，此外並未能提出有關蔡清擇之確實
      的年籍資料；（２）被告就偽造美鈔之來源，於警訊供稱：「該美鈔係大陸人
      蔡清擇在台北縣土城市○○路附近交給伊的，因他欠伊人民幣二萬元，蔡清擇
      是大陸福建省晉江市人，是他偷渡來台打工主動與伊聯絡的，伊無法聯絡他」
      云云；後於檢察官偵訊時，改稱：「美鈔是大陸人蔡清擇在中和市○○路交給
      伊的，因為蔡清擇在澳門向伊借了新台幣約十萬元，是三、五千陸陸續續借的
      ，後他於九十一年中秋節前後偷渡來台，將該十一張美鈔交給伊保管，他要伊
      到大陸或澳門時再去換，以抵償他欠伊之債務」等語；其後在原審法院則先後
      供述：「是因為蔡清擇在澳門向伊借了一萬元港幣，後其偷渡來台買布，經台
      北港澳同鄉會會長告知後，伊北上找蔡清擇討債，蔡清擇才交出該等美鈔與伊
      來抵債的」、「九十一年中秋節前後，伊在中和市○○路遇到大陸男子蔡清擇
      ，因他在澳門時前後欠伊十來萬台幣，伊向他催討，他拿出該十一張美鈔，說
      是買布所剩，要暫時留在伊處，俟伊到大陸或澳門、或是等他再來台時再一併
      清償全部債務」、「美鈔是因為蔡清擇在澳門時與伊賭博，賭輸伊十幾萬元新
      台幣而交付給伊的」等情（即就其與蔡清擇間債權、債務發生之原因，有借款
      、賭債之不同供述；另就債權數額亦有二萬元人民幣、新台幣約十萬元、一萬
      元港幣、及十幾萬元新台幣之出入；再就其蔡清擇之名片記載地址為大陸地區
      之石獅市，亦與其在警訊供稱蔡清擇係福建省晉江市人不同；又就如何在台找
      到蔡清擇，亦有「蔡清擇偷渡來台後主動與其聯絡」、「是台北之港澳同鄉會
      會長告知的」、「自己遇到的」之不同供述），認定被告供述扣案美元偽鈔係
      來自大陸人士蔡清擇之說詞，不足採信。惟本案被告於警訊、及偵審中，就扣
      案偽造美鈔之來源，係偷渡來台綽號「牛港」之大陸男子蔡清擇所交付之供述
      ，前後始終一致；就交付之時間係在九十一年中秋節前後，被告前後所供亦無
      不同。上開綽號「牛港」之男子蔡清擇既為大陸男子，欲責令被告在台查證其
      年籍資料，應非易事；至於被告所提出「蔡清擇」名片上記載之地址為大陸地
      區之石獅市（亦在福建省），雖與被告於警訊供稱蔡清擇係福建省晉江市人乙
      情未盡相符，但被告辯稱：大陸地區之石獅市係蔡清擇之工作地點乙節，亦與
      情理無違。上開各情尚不足為認定被告此部分所供不實之證明。又就被告與蔡
      清擇之間，債權債務發生之原因與金額方面，被告前後之供述雖有賭、借之不
      同，另就債權數額方面，亦有二萬元人民幣、新台幣約十萬元、一萬元港幣、
      及十幾萬元新台幣之出入。惟被告於偵查中已供述其在澳門係使用港幣、澳幣
      、或人民幣，故關於新台幣金額之供述，應係被告自行估算之大概金額。而其
      中，二萬元人民幣、或一萬元港幣換算新台幣之金額雖不及新台幣十萬元，惟
      被告於本院辯稱上開約新台幣十萬元之債務，係兼含賭款、借款乙情，既無從
      查證，且徵之被告於警、偵訊、及原審法院所為之上開供述，大部分均非針對
      其與蔡清擇之間有何債權、債務關係、及其確實金額之具體訊問事項，而為供
      述。既無此部分之具體訊問事項，被告在應訊而提及此情時，容有將賭款、借
      款概稱為欠款，致有欠款、借款、賭款供述不一，及金額不同之情形，上開各
      情亦難據為被告此部分供述係屬虛偽之確切證據。另外，被告於警訊係針對「
      你如何認識綽號『牛港』蔡清擇的大陸人民？如何聯絡？」之訊問事項，而供
      稱：「．．．．．．後來，他偷渡來台打工與我聯繫上，都是他主動與我聯絡
      」等語（見警卷第二頁）；此與其在原審法院供稱：此次是台北之港澳同鄉會
      會長告知其行蹤乙節，因訊問事項不同，自難據以比較而認定被告此部分有供
      述不一之事。又被告於九十三年一月五日之答辯狀，僅陳述其遇到蔡清擇之地
      點係在中和市○○路，至於被告是否經台北之港澳同鄉會會長告知而前往上開
      地點，上開九十三年一月五日之答辯狀既未陳述，自無從僅憑推測而為認定，
      並因此認定被告此部分之書面陳述與上開所供不符。另依據被告所提出之中和
      市街道圖，顯示台北縣中和市○○○路，確在台北縣土城市附近（見本院卷宗
      第六四頁），則被告辯稱：其在警訊經警訊問並供稱蔡清擇係在台北縣土城市
      ○○路交付上開美鈔之後，認有疑問經再查證，知悉交付地點之「連城路」屬
      於台北縣中和市之行政區域，此後即改正此部分供述乙節，亦應可採信。至於
      原審判決質疑被告有意供述偽鈔來自我國司法權所不及之大陸人士，而藉以脫
      罪部分，依據推測雖有此可能，但此究屬臆測及推定，被告如供述上開偽鈔係
      來自其確有出國前往之澳門（見卷附之護照影本）賭場，國內法院同難查證。
      尚無從因為上開質疑而認定被告有本案公訴人所指訴之犯行。
（四）又一般行使偽造紙鈔之犯罪，除非上游間之偽鈔收集買賣，否則收集之後持以
      行使之行為人為避免其犯罪被查獲，應以向陌生人行使為常態。亦如此才會有
犯罪所得且美鈔在國內並非通用紙幣。被告將上開十一張美鈔交給乙○○之後
      ，如乙○○並非明知為偽鈔，仍向被告收集欲持以行使之人，則乙○○或其後
      手會持往銀行兌換，且無論有無持往銀行兌換，上開美鈔因被持往兌換或行使
      ，致被發現係屬偽造之美鈔之後，警方應可輕易循線追查至被告，此係被告在
      將上開十一張美鈔交給乙○○之時，所應可預見之事項。在此情形，如被告明
      知上開百元美鈔係屬偽造，仍交付給不知情之乙○○藉以償債，其結果，被告
      最終非但未能達成償還債款之目的，反會招致被追訴刑責之結果。謂被告有此
      行使偽造美鈔之動機，亦與情理有悖。是在本案，被告與乙○○之間，是否確
      有其等所稱之債權、債務關係存在，應係判斷乙○○是否係明知為偽鈔仍向被
      告收集欲持以行使之人、及據以認定被告是否明知為偽鈔仍先收集再交給乙○○持以行使而為犯罪之關鍵。惟證人乙○○於警訊證稱：上開偽造紙鈔係被告
      因欠其新台幣三萬八千元而交付（見警卷第四頁），於偵查中亦同此供證（見
      偵卷第二八頁）。至於上開債權、債務關係之真假，則未據隔離訊問查明。公
      訴人及原審法院並均認定乙○○係為債權取償之目的，而在不知情之狀況下收
      受取得扣案偽造美鈔之人。經本院再為傳訊，乙○○始終未於本院審理期日到
      庭。且證人乙○○目前另因涉嫌行使偽造新台幣，業經原審法院另案（九十二
      年度訴字第一三三九號）審理，並經原審法院發佈通緝，有原審法院九十三年
      十一月二十六日彰院鳴刑金九二訴一三三九字第○九三○○四二二五四號函、
      及本院被告（乙○○）全國前案紀錄表在卷可稽，本院亦無從再為傳喚。依據
      本案已有之證據資料，既無從認定乙○○上開所證不實，且依據警訊筆錄之記
      載，乙○○於警訊即能輕易證述被告之真實姓名、及年籍與地址等資料，足證
      二人熟識，則依據上開說明，亦難認定被告有明知扣案百元美鈔係屬偽造，仍
      交付給不知情之乙○○藉以償債之犯罪動機。
五、綜上說明，本案尚無確切之證據，足以認定被告有公訴人所指訴之犯行，其犯罪
    不能證明，依據上開說明，應為被告無罪之諭知。原審仍為被告有罪之判決，尚
    有未合，是本案被告上訴否認犯罪，其上訴為有理由，應由本院將原判決撤銷改
    判，為被告無罪之判決。
六、據上論結，應依刑事訴訟法第三百六十九條第一項前段、第三百六十四條、第三
  百零一條第一項，判決如主文。
本案經檢察官甲○○到庭執行職務。
中      華      民      國    九十四    年    二      月    二十五      日
                                  臺灣高等法院臺中分院刑事第三庭
                                        審判長法  官  江  錫  麟
                                              法  官  胡  忠  文
                                              法  官  廖  柏  基
右正本證明與原本無異。
檢察官得上訴。
被告不得上訴。
如不服本判決應於收受送達後十日內向本院提出上訴書狀，其未敘述上訴之理由者並
得於提起上訴後十日內向本院補提理由書（均須按他造當事人之人數附繕本）。
                                              書記官  詹  錫  朋
中      華      民      國      九十四   年      二       月   二十五   日
                                                                        Ｒ
